【裁判字號】    96,訴,3017
【裁判日期】    970729
【裁判案由】    交付股票等
【裁判全文】
臺灣臺中地方法院民事判決  96年度訴字第3017號
原      告  乙○○
訴訟代理人  徐盛國律師
被      告  甲○○
訴訟代理人  王德凱律師
複  代理人  曾慶崇律師
上列當事人間請求交付股票事件，本院於民國97年6月26日言
詞辯論終結，判決如下：
    主    文
被告應將福人化學股份有限公司之股票參萬貳仟參佰股背書交付
予原告。
訴訟費用新台幣參萬貳仟玖佰柒拾柒元由被告負擔。
本判決於原告以新台幣壹佰壹拾萬元為被告供擔保後，得假執行
。但被告如以新台幣參佰貳拾參萬元為原告供擔保後，得免為假
執行。
    事實及理由
壹、按訴狀送達後，原告不得將原訴變更或追加他訴，但上開規
    定於擴張或減縮應受判決事項之聲明無礙，民事訴訟法第
    255條第1項第3款定有明文。本件原告起訴原請求「被告應
    將福人化學股份有限公司之股票32,300股背書交付予原告，
    並應偕同原告向福人化學股份有限公司辦理股東名簿之股東
    名義變更登記。」，嗣於訴訟中更正其聲明為請求「被告應
    將福人化學股份有限公司之股票32,300股背書交付予原告。
    」，原告上揭聲明之變更，核屬減縮應受判決事項之聲明，
    於前揭規定尚無不合，應先敘明。
貳、原告主張：兩造為親兄弟，福人化學股份有限公司（下稱福
    人公司）係原告與兩造之父所創立，為一家族公司，兩造之
    父仙逝後，福人公司之股份應由兩造及其餘兄弟共六人平均
    取得，因福人公司股東名簿所登記之股數不一，其中被告及
    訴外人丙○○較多、各登記為125,250股，訴外人張振祥登
    記39,000股，訴外人張振沛登記44,750股，訴外人張振書登
    記51,750股，原告則未登記，兩造及其餘兄弟乃於83年1 月
    7日共同簽立協議書（下稱系爭協議書），約明福人公司之
    股份40萬股，其中除兩造之母張朱淑如及訴外人朱新露分別
    取得1,400股、11,000股外，其餘387,600股由兩造及其餘兄
    弟共六人每人平均取得64,600股，持股超過此一數額者，應
    將超出部分無償移轉予持股不足者，被告並於同日出具同意
    轉讓書。訴外人丙○○經本院83年度重訴字第234號判決確
    定後，業已將其超出部分分別移轉給原告、訴外人張振祥、
    張振沛及張振書各32,300股、12,800股、9,925股及5,545股
    ，惟被告卻始終不依約將應移轉予原告之股份32,300股移轉
    交付予原告，屢經催請，未獲善意回應，爰依契約之法律關
    係提起本訴等語。並聲明：(一)被告應將福人化學股份有限公
    司之股票32,300股背書交付予原告。(二)願供擔保，請准宣告
    假執行。
參、被告則以：福人公司係兩造之先父所設立之家族公司，惟原
    告嗣後離開福人公司而自行經營久象實業股份有限公司（下
    稱久象公司），75年間因久象公司營運不善，淨負債高達
    3,500萬元，兩造之母張朱淑如遂指示被告及訴外人丙○○
    、張振祥、張振沛、張振書等兄弟共同幫助原告渡過難關，
    因此兩造及其餘兄弟等六人先在76年2月8日訂立協定書，約
    定略以：「.... 此後福人化學股份有限公司及福怡股份有
    限公司所有股份一律由張家六兄弟及母親張朱淑如女士共有
    相等之股份，但在前久象實業公司之參仟伍佰萬元債務未償
    清前，乙○○先生之股份暫不列於股東名冊。但乙○○先生
    得享有其職務之相當權益及股東之相當之福利，惟乙○○先
    生在債務未清償前不得經營個人事業。」等語，後於同年5
    月3日再訂立協議書約定略以：「.... 張家兄弟六人於今日
    （民國76年5月3日）一致協議，今後同心協力專心於福人、
    福怡及有關家族企業，不得有私人事業或營私情形，若有違
    反此協議者，皆視為自動放棄張氏企業所有股權，不得有異
    議」等語，基於上述兩協議，原告於清償福人公司代久象公
    司清償之債務3,500萬元前，不得取得福人公司之股份，且
    不得經營個人事業，原告若有違反而經營個人事業或有營私
    之情事，依約視為自動放棄上開家族企業所有股權。按之兩
    造及其餘兄弟六人間於76年間之上述兩協議後，再於83年1
    月7日訂立系爭協議書時，除特約同意訴外人丙○○自行經
    營福怡公司為特例外，並無就上述約定予以變動之約定，兩
    造及其餘兄弟等六人於76年間之上述兩協議自仍有效存在，
    而原告於82年間返回福人公司任總經理後，於87年間不但自
    行經營印暉有限公司（下稱印暉公司），並利用擔任福人公
    司總經理之便，要求福人公司客戶轉開信用狀予印暉公司，
    藉以賺取原告之私人利益，造成福人公司之損失，已違反前
    述不得有私人事業或營私情形之約定，依約視為已自動放棄
    福人公司之所有股權，況原告迄今尚未清償福人公司代久象
    公司清償之債務，依兩造及其餘兄弟於76年間之前述兩協議
    ，原告仍不得取得福人公司之股份，從而，原告自不得依83
    年1月7日之協議請求被告移轉交付股票等語，資為抗辯。並
    聲明：(一)原告之訴及假執行之聲請均駁回。(二)如受不利判決
    ，願供擔保請准宣告免為假執行。
肆、本件經兩造整理並協議簡化爭點如下：
  一、下列兩造不爭執之事項，經本院採為判決之基礎：
    (一)兩造與訴外人張振祥、丙○○、張振沛、張振書於83年1
      月7日簽定協議書，協議書第一條載明福人化學股份有限
      公司之股份40萬股，除其中訴外人張朱淑如1,400股、朱
      新露11,000股外，其餘387,600股由兩造與訴外人張振祥
      、丙○○、張振沛、張振書平均每人各64,600股。
    (二)兩造與訴外人張振祥、丙○○、張振沛、張振書另於76年
      2月8日簽定協定書、同年5月3日簽定協議書。
    (三)被告於83年1月7日簽訂協議書後，並未將福人化學股份有
      限公司之股票交付原告並辦理股份移轉手續。
  二、兩造爭執之焦點：原告是否得依83年1月7日之協議書，請
      求被告交付股票？
伍、法院之判斷：
  一、原告主張：兩造與其餘兄弟於76年2月8日所簽定之協定書
      並無原告需向福人公司清償福人公司代久象公司償還之債
      務3,500萬元後，原告始得取得福人公司股份之約定，且
      事實上久象公司所負之債務嗣後係以久象公司之財產清償
      完畢；而兩造與其餘兄弟於76年5月3日簽定協議書後，因
      兩造及其餘兄弟於均已分別各自經營事業，該次協議書「
      不得有私人事業或營私情形，若有違反此協議者，皆視為
      放棄張氏企業所有股權」之約定，亦已作罷，兩造與其餘
      兄弟於83年1月7日簽定系爭協議書，實為兄弟分業之協議
      ，依系爭協議書及被告於同日簽立之同意轉讓書，被告應
      將福人公司之股票32,300股背書移轉予原告。
  二、被告抗辯：依兩造與其餘兄弟於76年2月8日簽定之協定書
      、於76年5月3日簽定之協議書之約定，原告於清償福人公
      司代久象公司清償之債務3,500萬元前，不得取得福人公
      司之股份，且不得經營個人事業，原告若有違反而經營個
      人事業或有營私之情事，依約視為自動放棄上開家族企業
      所有股權，而原告迄未清償福人公司代久象公司償還債務
      之3,500萬元，且原告於87年間自行經營印暉公司，違反
      76年間之兩協議，依約視為已自動放棄福人公司之所有股
      權，原告不得取得福人公司之股份，自不得依83年1月7日
      之系爭協議書請求被告交付股票等語。
  三、經查：
    (一)兩造與訴外人張振祥、丙○○、張振沛、張振書於76年2
      月8日之協定書首先載明「前久象實業公司.... 則淨負債
      額共參仟伍佰萬元整無誤，此後（自民國柒拾陸年貳月捌
      日起）由福人化學股份有限公司及福怡股份有限公司、張
      家兄弟共同承擔其債務... 」等語，開宗明義即載明該協
      定書係為就原久象公司之債務，由福人公司、訴外人福怡
      股份有限公司（下稱福怡公司）、兩造及其餘兄弟即訴外
      人張振祥、丙○○、張振沛、張振書等共同承擔，乃屬債
      務承擔之協議，再通觀該協定書之內容，除於第一條之(一)
      記載「此後福人化學股份有限公司及福怡股份有限公司所
      有股份一律由張家六兄弟及母親張朱淑如女士共有相等之
      股份，但在前久象實業公司之參仟伍佰萬元債務未償清前
      ，乙○○先生之股份暫不列於股東名冊。但乙○○先生得
      享有其職務之相當權益及股東之相當之福利，惟乙○○先
      生在債務未清償前不得經營個人事業。」等語外，其餘均
      係就福人公司、福怡公司實際營運分工、久象公司債務清
      償之財源及清償之實行等為約定，由該協定書上開約定觀
      之，僅稱由福人公司、福怡公司及含兩造在內之張家兄弟
      共同承擔久象公司之債務，通編並無隻字片語提及於福人
      公司、福怡公司或含兩造在內之張家兄弟清償久象公司之
      債務後，原告需單獨負最後清償之責，再依該協定書第一
      條之(一)之前述約定，其亦僅限制原告於久象公司之債務清
      償完畢前，暫不列名為福人公司股東名冊，但仍得享有福
      人公司股東之權益觀之，如久象公司之債務最終需由原告
      負責，衡情當無可能仍賦予原告均享福人公司及福怡公司
      股東權益之可能；再參照證人即兩造之兄弟丙○○於本院
      證稱：從69年接手福人公司財務到82年12月31日，福人公
      司財務都是由我負責，在該期間，有拿福人公司的錢幫久
      象公司還錢，久象公司當時負債約6,000萬元，資產約
      2,500 萬元，所以協定書才會寫久象公司債務3,500萬元
      ，久象公司的債務後來也由福人公司全數清償；83年寫系
      爭協議書時，並沒有約定原告要把久象公司的債務清償完
      畢才能取得股份，久象公司的股東有乙○○、張林美圓、
      張朱淑如、張振沛、甲○○、張振書、朱新露，久象公司
      與福人公司都在華南銀行台中民族路分行借款，兩家公司
      借款的連帶保證人都一樣，且都是公司股東，兄弟中只有
      丙○○、張振祥不是久象公司的股東，所以久象公司出問
      題，福人公司一定要承擔，否則福人公司也會跟著倒，76
      年簽協定書、協議書時，久象公司就已經把不動產及所有
      資產移轉給福人公司的子公司福怡公司，後來79或80年間
      我把原久象公司的房產出賣，賣了4,300多萬元，在我的
      立場，久象公司房產處理完畢後，76年時兄弟間所簽立的
      協議書、協定書就已經履行完畢等語（見本院卷97年6月
      26日言詞辯論筆錄），更可明瞭兩造與其餘兄弟於76年2
      月8日簽定協定書時，協定書中僅記載債務承擔，而未約
      定久象公司之債務應由原告負最後清償之責，並仍賦予原
      告共同均享家族企業之權益，實乃因九象公司係兩造兄弟
      共同投資經營，不應由原告單獨就久象公司之債務負最後
      清償之責，故該協定書乃係單純為解決其等共同投資之久
      象公司之債務問題，並無由原告一人單獨就久象公司之負
      債負最後清償之責之意思，茲久象公司之債務既已清償完
      畢，原告自不受該協定書暫不得登記為福人公司股東之限
      制。從而，被告抗辯依76年2月8日協定書之約定，原告於
      向福人公司清償福人公司代久象公司清償之3,500萬元前
      ，不得取得福人公司股份，洵不足採。
    (二)次查，兩造與訴外人張振祥、丙○○、張振沛、張振書於
      76年5月3日之協議書固約定「張家兄弟六人於今日（民國
      76年5月3日）一致協議，今後同心協力專心於福人、福怡
      及有關家族企業，不得有私人事業或營私情形，若有違反
      此協議者，皆視為自動放棄張氏企業所有股權，不得有異
      議」等語，惟兩造於76年5月3日簽定協議書後至83年1 月
      7日再次簽定協議書止，兄弟中僅丙○○、甲○○仍經營
      福人公司與福怡公司，其餘兄弟均各有自己之事業，亦據
      證人丙○○於本院證述「（問：76年簽了協議書、協定書
      後，你們兄弟六人在83年1月7日簽協議書前有無人在外另
      行經營其他事業？）在這段期間內，張振沛、張振書兩人
      去當醫生，兄弟中有人認為他二人對福人公司而言是尸
      位素餐，乙○○經營怡盈公司，張振祥經營東緯公司，我
      及甲○○經營福人和福怡公司，這些狀況我們兄弟六人都
      非常清楚。」等語綦詳，並有東緯有限公司之公司登記資
      料附卷可稽，兩造與訴外人張振祥、丙○○、張振沛、張
      振書在明知兄弟六人中有四人另行經營自己事業之情況下
      ，猶在83年1月7日簽定系爭協議書，顯見兩造與訴外人張
      振祥、丙○○、張振沛、張振書於簽定系爭協議書時，已
      有不再受76年5月3日協議書約定拘束之意，否則豈非一經
      簽訂系爭協議書，兩造與張振沛等兄弟六人中即有四人需
      視為自動放棄福人公司等家族企業股權，自行經營事業之
      四人焉有同意之理？被告雖以原告不得他人違反約定作為
      自己違反約定之正當理由，且其餘兄弟所經營之事業均與
      福人公司之利益無違等語為辯。惟不得以他人違約為自己
      違約之正當理由，固屬當然之理，然此係就締約後違約之
      情形而言之，究與事前知悉而仍締約之情形有別，而依76
      年5月3日之前述約定觀之，該次約定之主要目的係為使張
      氏兄弟「今後同心協力專心於福人、福怡及有關家族企業
      」，故而限制張氏兄弟不得經營自己之事業，並未區分僅
      違反福人公司利益之事業方予限制而不得經營，被告前開
      所辯，已不足採。再參之證人丙○○於本院證稱：「（問
      ：76年5月3日為何簽協議書？）當時約定不得經營私人事
      業是為了保護我，因為當時久象的資產市值並不高，我擔
      心其他兄弟簽了76年2月8日的協定書後就四散，而當時是
      我開私人支票換回久象公司的票，所以才約定不得經營私
      人事業，因此這個約定事實上跟其他兄弟並沒有相關。」
      、「.... 我負責公司財務的這段時間因兄弟常爭吵不合
      ，所以心生退出公司之意... 因此我依照我母親原先的交
      代，把福人公司股份平均分配給六兄弟，把應還給我的錢
      還給我後我就退出公司，所以兄弟六人才在83年1月7日簽
      協議書」、「（問：83年簽協議書分股票時，是否有約定
      何人必須完成何事項才能完全取得股份？）沒有，當時只
      有一個條件就是要把福人公司向我借的錢還給我，後來確
      實也有把錢還我。」（見同上筆錄），及被告於簽定系爭
      協議書之同日曾出具同意轉讓書載明「茲因福人化學股份
      有限公司係本人等父母創立，並經眾兄弟合力經營與支持
      ，雖股東名簿登記不一.... 惟實際上應由六兄弟平均取
      得，業經民國八十三年元月七日簽訂協議書，每人平均分
      得六四、六００股，超過部分無償移轉予不足者.... 」
      ，而被告於該訴訟中到庭作證時，除當庭確認該同意轉讓
      書之真正外，並證稱「福人公司是我父親創辦，股份大家
      應平分」甚明，業經調閱本院83年度重訴字第234號卷查
      核屬實，尤可知系爭協議書之簽訂，實有兄弟就福人公司
      之股份作最終分配處理之意，則原告主張兩造與其餘兄弟
      於簽訂系爭協議書時，已有不受76年5月3日協議書拘束之
      意，洵屬信而有徵，堪予採信。
    (三)基上所述，原告取得福人公司股份，並無以原告向福人公
      司清償福人公司代久象公司清償之3,500萬元為停止條件
      ，且兩造及訴外人張振祥、丙○○、張振沛、張振書於簽
      定系爭協議書時，已有不再受76年5月3日協議書約定拘束
      之意，則原告依系爭協議書之約定及被告所出具之同意轉
      讓書，訴請被告將福人公司股票32,300股背書交付予原告
      ，以履行其轉讓股票之義務，為有理由，應予准許。
陸、本件判決之結果已臻明確，兩造其餘主張、抗辯暨攻擊防禦
    方法，經審酌均於判決結果無影響，爰不一一贅述，附此敘
    明。
柒、兩造均陳明願供擔保，分別聲請宣告假執行及免為假執行，
    核無不合，爰各酌定相當擔保金額准許之。
捌、結論：原告之訴為有理由，依民事訴訟法第78條、第390條
    第2項、第392條，判決如主文。
中    華    民    國    97    年    7     月    29    日
                  民事第四庭    法  官  呂麗玉
正本係照原本作成。
如對本判決上訴，須於判決送達後20日內向本院提出上訴狀。
中    華    民    國    97    年    7     月    29    日
                                書記官


司法院資訊處製作；財團法人民間司法改革基金會備份。
